【裁判字號】    90,自,567
【裁判日期】    920912
【裁判案由】    偽造文書等
【裁判全文】
臺灣臺中地方法院刑事判決                            九十年度自字第五六七號
    自  訴  人  乙○○
    被      告  丁○○
                戊○○
                甲○○
右列被告因偽造文書等案件，經自訴人提起自訴，本院判決如左：
    主  文
丁○○被訴侵占、如理由貳一(二)2.背信部分及偽造文書部分均無罪；被訴如理由貳一
(二)1.背信部分自訴不受理。
戊○○、甲○○均無罪。
    理  由
壹、程序事項：
    被告丁○○、戊○○謂：未依法登記之非法人團體，其管理人不得以非法人團體
    名義提起自訴，本件自訴人乙○○係以祭祀公業何子旋之名義提起自訴，並不合
    法云云，然查，本件自訴人係乙○○本人，並非祭祀公業何子旋一節，有自訴狀
    在卷可稽，被告丁○○、戊○○就自訴人之主體顯有誤認，本件自訴之提起並無
    自訴人不適格之情形存在，係屬合法，先予明。
貳、無罪部分：
一、自訴意旨略以：
  (一)緣何子旋祭祀公業前管理人何阿水於民國九十年一月十四日逝世，為延續該公業
    一切業務之運作，於同年七月一日召開何子旋祭祀公業派下員大會，選出自訴人
    乙○○擔任新管理人。經自訴人整理公業相關資料發現，前管理人何阿水在管理
    公業業務期間，曾於八十年六月二十二日將十一筆土地出售予案外人宗唐建設公
    司之葉臣棟先生，土地款價金新臺幣（下同）十億一千四百九十七萬六千八百八
    十九元，並製作二張何子旋祭祀公業監事會收支報告表，一張日期為七十九年八
    月十九日至八十一年八月三日止（即附件一），另一張日期為七十九年八月十九
    日至八十四年二月八日（即附件二），兩相對照後，前後相差數千萬元，且依相
    關資料顯示該公業尚有如下財產：地上物補償費四千二百二十八萬五千零九十
    一元；分配金即七十八名派下員暫借款一千五百六十萬元及幾位派下員借款七
    百四十五萬元（共計二千三百零五萬元）收入；剩餘款一千二百零二萬一千七
    百九十一元；購置費：購買金庫、桌子、椅子；公業公廳建築費六千七百三
    十六萬三千五百三十七元；利息收入一千一百一十一萬四千八百四十七元未扣
    稅；六億元派下員分配金分配名冊表。公業公廳建地何安段314-1面積
    376.92平方公尺、何安段307-1面積85.90平方公尺二筆土地等，但上述公業財產
    均不知去向，另有部分帳目交代不清楚，使他人不當得利。依八十年五月十五日
    何子旋派下員大會會議記錄記載，公業十一筆土地出售後，通過由五大房各推舉
    一人與管理人共同設立帳戶管理本公業土地款十億一千四百九十七萬六千八百八
    十九元。一房：丁○○；二房：何泉；三房：戊○○；四房：何阿水；五房：丙○○等共同管理土地款。且在八十年十一月十四日承諾書記載本祭祀公業應付款
    項，如經監事會議過半同意支付，凡於七信文心分社支票1502-8帳號及活期存款
    5369-6帳號開戶印鑑章除公印外其餘五人印鑑僅蓋其中四人印鑑章即准支付。又
    該公業一切支出均須經：丁○○、何泉、戊○○、何阿水、丙○○等在甲存支票
    上蓋章才能支付，基此，如附件二所示收支報告表上之各項支出款項，皆須被告
    丁○○、戊○○蓋章才能支付，但經會計師查帳後，發現上開二張收支報告表之
    各項名目均無相符之單據證明；另經自訴人匯整公業設在台中市第七商業銀行文
    心分行帳戶內之存款資料，其中公業支出之如附件三編號三、八、十一、十二、
    十四至十六、二十所示八紙支票，無法查得支出原由，用途不明。該等「用途不
    明」之支票，均由被告丁○○、戊○○在公業支票上蓋章支付，又未能交代支出
    用途，致使他人不當得利，前管理人何阿水亦因而領得一千多萬元用途不明之不
    當得利，嚴重損害公業財產，自係與前管理人何阿水勾結，侵占公業財產。因認
    被告丁○○、戊○○涉犯侵占罪嫌。
  (二)又：
  1.何子旋祭祀公業於八十年六月二十二日由前管理人何阿水將公業十一筆土地出售
    之土地款價金十億一千四百九十七萬六千八百八十九元，其中六億元為派下員分
    配金，但前管理人何阿水、被告丁○○、案外人何泉、被告戊○○等四人就分配
    方法未經召開派下員大會決議，亦無視公業原始規約即大帳簿係明定應以全體派
    下員共同平均分配，竟為各己之利益，自作主張以房份做為分配方法，且在八十
    四年二月十五日祭祀公業何子旋通知書第四項第二段已載明：如向該公業管理提
    起訴訟之證明，公業即將該起訴狀所載之金額予以保留。詎前管理人何阿水及監
    事即被告丁○○、案外人何泉、被告戊○○等四人違背上開承諾，未保留派下員
    訴訟請求之金額，嚴重損害四十幾位派下員之權益。而於四十幾位派下員訴訟後
    ，前管理人何阿水等四人為各己之利益，利用共同管理公業財產之機會，先領走
    其分配金，亦即監事一房丁○○一人領一億二千萬元；三房戊○○等九人領六千
    萬元；五房甲○○一人領二千萬元，前管理人何阿水領七百五十萬元及其他不當
    利益，不管其他派下員，致使全體派下員為搶分配金到法院訴訟或聲請支付命令
    ，現有派下員未領、領一半、全領，致使公業財產盡失，被挪用、被拍賣、被侵
    占。
  2.另依臺灣高等法院臺中分院八十六年度上更一字第四八號刑事判決犯罪事實所載
    ，被告丁○○、戊○○既係共同管理公業事務之人，且公業之帳戶非經監事四人
    蓋章，不得領款及支付，竟明知支付之代書費、訴訟費用已逾派下員大會決議之
    上限，仍圖利代書及買主，致生損害於公業財產。
  3.綜上，因認被告戊○○涉犯背信罪嫌（被告丁○○涉犯背信罪嫌部分，另為不受
    理判決，詳述於后）。
  (三)被告丁○○、戊○○擔任何子旋祭祀公業監事期間，公業每項支出都要經過渠等
    蓋章才能支出，自應查明每項支項均有確實才能蓋章，但如附件二所示之收支報
    告表，前屆管理人及監事並未將該表所列各筆支出之帳目、稅單、存款簿、憑證
    收據等移交予自訴人，經會計師查帳結果，亦均無憑證、收據可供查核，再經自
    訴人自行匯整公業資料，發現如附件二所示收支報告表「代書代辦費」雖記載支
    付一千八百四十五萬一千四百五十元，但公業支票實際僅支付己○○代書二張支
    票，一張日期為八十年十一月十五日金額一千萬元，另一張日期八十四年一月二
    十七日金額六十萬八千元，共計一千六十萬八千元，差額達七百八十四萬三千四
    百五十元；另「訴訟費用」記載九百五十八萬四千二百四十四元，惟公業只支付
    予柳正村律師日期為八十一年九月九日金額五十萬元之支票一紙，差額九百零八
    萬四千二百四十四元，則僅代書代辦費、訴訟費用二項，差額即有一千六百九十
    二萬七千六百九十四元，顯見帳目不符，該報告表所載並不實在。惟被告丁○○
    、戊○○、甲○○明知該張報告表不實，卻未盡監事監督審核責任，共同為各己
    利益互相勾結，在該張報告表上蓋章，承認此張報告表為真正，因認被告三人涉
    犯刑法第二百十五條之業務上登載不實罪嫌。
二、按犯罪事實應依證據認定之，無證據不得認定犯罪事實；又不能證明被告犯罪者
    ，應諭知無罪之判決，刑事訴訟法第一百五十四條第二項、第三百零一條第一項
    分別定有明文。次按事實之認定，應憑證據，所謂證據，須適於為被告犯罪事實
    之證明者，始得採為斷罪資料，如未能發現相當證據，或證據不足以證明，自不
    能以推測或擬制之方法以為裁判基礎；又認定不利於被告之事實，須依積極證據
    ，苟積極證據不足為不利於被告事實之認定時，即應為有利於被告之認定，更不
    必有何有利之證據，最高法院五十三年臺上字第二七五０號、三十年上字第八一
    六號、四十年臺上字第八六號分別著有判例可資參照。
三、被告丁○○、戊○○被訴侵占犯行部分（即前開壹、一、(一)被訴事實）：
（一）程序事項：
      被告丁○○、戊○○雖提出程序上之辯解，謂：此部分犯罪事實，業經自訴人
      提起訴訟，並經本院八十五年自字第六一０號、臺灣高等法院臺中分院八十六
      年度上訴字第二０八五號、最高法院九十年度台上字第二五三號判決確定，自
      訴人係就同一事實提起訴訟，並不合法云云，但查，前開案件中，被告丁○○
      、戊○○雖同列共同被告，但被訴之犯罪事實係自訴人就何子旋祭祀公業出賣
      十一筆土地之分配方法有異議而向法院提起訴訟，前管理人何阿水、監事何泉
      、被告丁○○、戊○○共同管理公業財產，卻未保留自訴人向最高法院爭取派
      下員之房份金三百五十一萬八千一百九十九元，而公業已無存款，致損害自訴
      人之債權，因認何阿水等四人涉犯損害債權罪嫌，並非本件自訴人提起之前開
      侵占犯罪事實，且自訴人在前開案件中就侵占公業財產部分之起訴對象，乃係
      何阿水，而非被告丁○○、戊○○等節，有各該刑事判決可參，足見自訴人在
      本件中對被告丁○○、戊○○提起此部分侵占公業財產之自訴，並無就同一事
      實再行起訴之違法情事，先予明。
（二）自訴人認被告丁○○、戊○○涉有右開侵占犯行，無非係以渠等均有在附件三
      所示「用途不明」之支票上蓋章，並提出祭祀公業何子旋管理監事會議紀錄、
      土地登記簿、決議書、如附件一、二所示之收支報告表、公業設在農會之存款
      簿明細、前臺中市第七信用合作社（下稱七信）文心分社活期存款對帳單、七
      信存單存款歸戶資料查詢單、承諾書、立本台灣聯會會計師事務所收支明細帳
      查核結果及報告、支票、七信轉帳貸方傳票等件，資為論據。
（三）訊據被告丁○○、戊○○對於渠等有在附件三所示「用途不明」之支票上蓋章
      之事實，固然坦認，但堅詞否認有自訴人所指之侵占犯行，分別辯解如下：
  １、被告丁○○辯稱：(一)公業帳冊、支出憑證原均由何懿德製作保管，伊不清楚，
      亦未保管任何支出憑證，實無法對帳，但伊所蓋出去的支票，都是帳目清楚，
      且皆是何阿水拿來，有的有拿收據或支出名目單，有的是口頭表示要支付給何
      人，各項支出都有經過幹事會議決議，未曾有前管理人自行決定支出之情形。
      且時間久遠，所蓋章之支票眾多，很難回憶當初簽發之用途。(二)公業於八十四
      年一月二十六日結算應付代辦費用尾款尚欠六、九○九、六七五元，以下列四
      張連號支票支付：84.1.26票號五九九三三○號面額一、七四五、○○○元
      。84.1.27票號五九九三三一號面額二、○六六、三八五元。84.1.27票號
      五九九三三二面額六○八、○○○元。84.1.27票號五九九三二九號面額二
      、四九○、二九○元。至於代辦人己○○代書將支票以何帳戶提示，與本公業
      無關。(三)公業因請求拆除地上房屋約十件，應支付法院訴訟費用預估一百五十
      萬元，由管理人何阿水提領下列支票作為訴訟費用預備金：80.11.15票號0
      000000號面額四十萬元。80.11.15票號0000000號面額二十萬
      元。81.7.20票號0000000號面額八十萬元。上開三筆支票預備金已
      於代辦費尾款計算時扣還。(四)公業應付仲介費百分之一為九百零五萬元，以下
      列二張支票支付：84.11.24票號0000000號面額四百萬元。84.1.
      25票號五九九三三五號面額五百零五萬元。由何阿水交付仲介人，至於交給何
      人，與本公業無關。(五)80.7.26票號0000000號面額三、七四六、二四
      三元支票，自訴人指為用途不明。因已逾十年，公業簽發之支票有數百張，伊
      未管帳，已記不起來，該支票有零數「二四三元」，當時係在發放地上物補償
      費，應該有特定用途，不可能侵占。(六)八十一年間，公業支票需五位開戶監事
      全體蓋章才能支付等語。
  ２、被告戊○○辯稱；此應係當初記帳的問題，自訴人有疑義之支票簽發日期久遠
      ，且伊所蓋章之支票眾多，很難回憶當初之用途，但均是前管理人何阿水有出
      示支出明細紀錄，才蓋章的，且各項支出都有經過幹事會議決議，未曾有前管
      理人自行決定支出之情形。伊在各該支票上蓋章，並未得到任何好處，為何要
      幫何阿水侵占？一定是有用途才會支付各該支票，故不能以伊在支票上蓋章，
      即認係與何阿水有共同侵占之意思等語。
（四）經查：
  １、附件三編號十一所示支票部分：
      依被告戊○○於九十二年五月二十六日本院審理時提出之祭祀公業何子旋監事
      會議紀錄所示，該次監事會議曾決議撥款八十萬元交付何阿水先生作為訴訟費
      用一節，有該紙會議紀錄在卷可按。觀之該次會議係於八十一年七月十六日下
      午八時三十分舉行，而附件三編號十一所示支票之票載日期則係同年月二十日
      ，且「憑票支付」處載明「祭祀公業何子旋管理人何阿水先生」，可知該紙支
      票簽發之時間只在該次監事會議日期四日後，而受款人對象又與該次監事會議
      決議交付八十萬元款項之對象相符，堪認該紙支票係為支付前開監事會議決議
      撥款八十萬元予管理人何阿水所簽發，並無自訴人所指用途不明之情事，足以
      認定。
  ２、附件三編號十四所示支票部分：
      被告丁○○辯稱：公業因出售土地應付仲介費百分之一，其中部分款項係以附
      件三編號十四所示支票支付等語，又經證人柳正村律師到庭結證：「我用鉛筆
      勾選的五筆，其中一筆五百○五萬就是仲介費用．．．」「仲介費有兩種，一
      種土地仲介費是出售價格的百分之一，另一種仲介費是介紹己○○承辦的仲介
      費，這筆就是我提出收據的那筆兩百多萬的那筆（按指附件三編號二十）。」
      等語詳確，並有八十年三月十日召開之祭祀公業何子旋派下員大會會議紀錄可
      資參佐（參臺灣高等法院臺中分院八十六年度上更(一)字第四八號刑事案卷二卷
      第一三九頁），而自訴人所提出於八十四年一月二十五日作成之決議書（參本
      院一卷第三十九頁）亦記載：「．．．四、仲介費尾款五百零五萬元，准予支
      付。」，有該份決議書在卷足憑。是以附件三編號十四所示支票確係用以支付
      公業出售土地之仲介費，並無用途不明之情狀，亦屬無疑。
  ３、附件三編號十五、十六、二十所示支票部分：
      被告丁○○辯稱：公業於八十四年一月二十六日結算應付代辦費用尾款尚欠六
      、九○九、六七五元，即係以附件三編號十五、十六、十八、二十所示支票支
      付等語，核與當時替何子旋祭祀公業處理出售土地事務之證人柳正村律師、代
      書己○○於本院審理時結證之內容相符，復經何阿水之媳婦即證人何壬○○於
      本院審理時證稱：「（問：提示本院第二宗卷宗第六十一頁的支票（即附件三
      編號二十），為何支票在你帳戶兌現？）．．．我聽我公公說那筆係仲介錢，
      故何阿水借用我印章去辦理開戶，至於他如何處理我不瞭解。．．．當初會用
      我名義開戶放錢，我聽我公公講說仲介的錢分不清，故想將錢放在不相干的人
      的戶頭．．．」等語無訛，並有第七商業銀行檢送之如附件三編號十五、十六
      、二十所示支票（參本院二卷第五九至六一頁）、自訴人提出之決議書（參本
      院一卷第三十九頁）、被告丁○○提出之公業代辦費計算表（參本院一卷第二
      一二頁）、證人柳正村律師提出之決議書、領取支票明細、收據、證人何壬○○提出之收據（參本院三卷）各一紙附卷可稽。且查，如附件三編號十六所示
      之支票，係由證人柳正村妻子辛○○設在臺灣土地銀行西臺中分行帳戶領取一
      節，則有該銀行九十二年六月十六日西放字第０九二一三四號函附之放款資料
      、辛○○國民身分證正反面影本各一份在卷足憑，堪信被告丁○○上開所辯，
      係屬實在。據此，附件三編號十五、十六、二十所示支票，並無自訴人所指用
      途不明之情事，即臻明確。
  ４、附件三編號三、八、十二所示支票：
    (1)就附件三編號十二所示支票部分，被告丁○○辯稱：係用以支付百分之一之仲
      介費九百零五萬元（按指給付予協助處理土地出售事務之派下員部分）等語，
      雖未據提出任何憑據而無法遽採，但經本院函查結果，第七商業銀行函覆稱：
      「．．．八十一年十一月廿四日簽發支票乙紙，係開立合作金庫支票三紙，金
      額計新台幣佰零伍萬元，餘玖拾伍萬元正存入何阿水帳戶。」，並檢附七信
      轉帳貸方傳票二紙供參。本院乃再行函請合作金庫台中分行檢送上述三紙合作
      金庫支票，但合作金庫台中分行函覆稱：因兌現日期均在八十一年十一月二十
      四日，已超過十年，傳票已送疏散倉庫，經前往查閱多日，均無所獲，調閱困
      難等情，有第七商業銀行九十二年三月廿五日七文心字第二八九二號函、合作
      金庫台中分行回函各一份（均在本院第三卷）在卷可稽，可知依現有資料，已
      無從確切查知上開合作金庫支票之實際兌領人為何人。另參以被告丁○○、戊○○自簽發如附件三編號十二所示支票起，迄今已逾十年以上，所簽發之公業
      支票不計其數，渠等辯稱：因時日已久，且未保管公業帳冊，無法回憶該紙支
      票之用途等語，又與情理相符。從而，自訴人既未能提出任何確切之證據證明
      被告丁○○、戊○○係純為圖利何阿水而簽發該紙支票，本院又查無其他證據
      可佐其說，自難徒以現有證據尚查不出該紙支票實際用途，且部分款項係匯入
      何阿水帳戶內，即遽認係被告丁○○、戊○○有幫助前管理人何阿水侵占公業
      財產之情事。
    (2)而就附件三編號三、八所示支票部分，經本院函詢結果，第七商業銀行表示因
      該二紙支票已逾十年，該行已無存檔，無法提供相關資料等情，則有該銀行九
      十一年五月十六日七文心字第五一二七號函（參本院第二卷第五六頁）在卷可
      參，自訴人又未能提出其他確切之證據證明被告丁○○、戊○○係純為圖利何
      阿水始簽發該二紙支票，本院亦查無其他證據可資佐實，則同前理，亦難單憑
      上開二紙支票嗣後係由何阿水領取，即遽認被告丁○○、戊○○就該二紙支票
      有何幫助何阿水侵占公業財產之犯行。
  ５、綜上所述，如附件三編號十一、十四至十六、二十所示支票既均已查明支付目
      的，而無用途不明之情事，另就附件三編號三、八、十二所示支票，尚乏證據
      證明被告丁○○、戊○○確有侵占犯行，本院自無從遽以侵占罪相繩。
四、被告戊○○被訴前開壹、一、(二)1.背信犯行部分：
（一）自訴人認被告戊○○涉有右開背信犯行，無非係以祭祀公業何子旋派下員大會
      會議紀錄、祭祀公業何子旋通知書、存證信函、祭祀公業何子旋土地清冊、大
  帳簿、本院民事判決、本院民事執行處通知、祭祀公業何子旋管理監事會議記
      錄、臺中市西屯區公所函、臺灣高等法院臺中分院民事判決等件，資為論據。
（二）訊之被告戊○○對於公業確有於八十年間出售十一筆土地，其中六億元為派下
      員分配金，原則以房份做為分配方式，但此分配方法並未經全體派下員同意，
      由於有部分派下員有異議，公業曾於八十四年二月十五日寄發通知書告知派下
      員如向該公業管理人提出訴訟之證明，公業即將該起訴狀所載之金額予以保留
      ，同意以房份為分配方式之派下員，可先領取屬於該房份分配金之半數金額，
      伊乃先領取所屬房份分配金之半數等事實，固坦承不諱，但堅詞否認有何背信
      犯行，辯稱：當初依房份分配之方法係由公業律師柳正村律師及前管理人何阿
      水討論出一個方案後，就通知所有派下員來領錢，有異議者可於幾日內提出，
      因為部分派下員希望趕快領錢，就決定可先領取依房份計算每人可領得金額之
      一半，另一半存於七信，如此所領取之金額不會超過依大帳簿計算所得之數額
      ，還有一點彈性。當初沒有召開派下員大會決議分配方法，是因為各派下員為
      己利爭吵得很厲害，怕會打架，才改以書面通知，而上開分配方式經公業聘請
      之柳正村律師與何阿水商量後，柳正村律師表示不會犯法，大部分派下員也覺
      得可行才去做，不然小老百姓如何知道這些法律問題。又大帳簿當初在記載時
      即有問題，所規範的是派下員之間就派下財產買賣之事，公業出售十一筆土地
      則係出賣予他人，按房份分配分配金並沒有錯。而伊迄今亦只領取依房份分配
      可分得之分配金二分之一而已等語。
（三）經查：
  １、被告戊○○上開所辯，除與共同被告丁○○於本院審理時辯稱之內容（參本院
      一卷第二０四至二０五頁）相符外，復與共同被告甲○○於本院審理時所供陳
      ：「（問：祭祀公業出賣土地，是如何決定派下員分配的方式？）柳正村律師
      、己○○在派下員大會時，他們兩人有在場，大家很放心。證人柳正村律師與
      何阿水私下商量，再發通知給我們，叫我們去開會與領錢。會決定按照房份分
      是何阿水與證人柳正村律師商量的，這件事情我印象中好像沒有開派下員大會
      。後來接到通知先去領一半。」「那時有人建議要按照人頭分配，己○○建議
      用房份來分，但無人提到大帳簿的事情。那時有人不喜歡己○○建議，就先走
      了。．．．」等語，互核一致。證人己○○代書又到庭證述：「．．．派下員
      分配款的分配方式我記得是依照房份來分配的，我當時是依照祭祀公業清理要
      點的規定，跟全體的祭祀公業派下員解釋，這是在一次派下員大會中解釋的，
      我忘記詳細時間了，跟他們解釋是要按照房份分配．．．」「如果不同意（按
      指派下員就公業十一筆土地出售價款依房份分配一事），怎麼大家會去領錢（
      按指依本院一卷第五十一頁由公業寄發之通知書前去七信領款）。當時是柳正
      村律師上台宣佈，問大家有無意見，大家沒有意見，故就按照這樣分配。證人
      柳正村律師上台宣佈這次，與我講解要按照房份分配的派下員大會是同一次，
      該次是在他們公廳的廣場舉行的。」「．．．我記得是會議快要結束，有人提
      出這個問題，我與證人柳正村律師就解說給他們聽，當時沒有作決議，但是沒
      有人表示意見。因為分配不是按照人就是按照房份分配，我當時處理過的都是
      按照房份分配，我就建議按照房份分配。」等語詳確，以上均有本院訊問筆錄
      可考。證人柳正村律師雖到庭證稱：「．．．當初公業決定要如何分配派下員
      分配款時，我並沒有就分配方式是要依照房份還是要依照大帳簿來提供法律意
      見。」等語，但與被告三人、證人己○○上開所述均不相符，應信係事後為免
      自身受牽連之推拖之詞，要無足取。而處理公業出售十一筆土地其中六億元派
      下員分配款事宜之前七信文心分社經理即證人庚○○亦到庭結證稱：於八十四
      年三月十五日計有七十六位派下員至七信領取依房份計算各派下員可得分配金
      二分之一之金額，且由七十六位派下員先領走各人可領取分配金之一半，餘額
      尚足以支付提起訴訟之三十四位派下員依訴訟請求之總金額，並不影響該三十
      四位派下員之權益等語，有本院審判筆錄可按，另有本院提存書（參臺灣高等
      法院臺中分院八十四年度上更(一)字第四八號刑事案卷二卷第八十三至九十一頁
      ）可憑，足徵被告戊○○此部分所辯，確非無稽，堪予信採。基此，被告戊○○與其餘同意依房份分配派下員分配金之派下員既係基於信賴柳正村律師及己○○代書之專業意見，並在顧及不同意且已遵期提起訴訟之派下員依大帳簿計
      算可得之分配金權益下，而認先由已同意依房份分配之派下員領取依房份計算
      後其中二分之一之分配金，係一解決眾多派下員希求儘速領得分配金之權宜方
      法，進而由公業將不同意且已遵期提起訴訟之派下員訴請金額予以提存，再由
      前管理人何阿水及包括被告戊○○在內之其餘四位監事簽發公業支票支付同意
      領取一半分配金之派下員，則核被告戊○○所為，顯難認有何單純圖得個人或
      特定少數派下員不法利益之意圖存在。
  ２、證人庚○○又結證稱：「．．．有讓七十六位要領的先提領一半，剩餘的款項
      我們銀行完全依照法院的判決或執行的程序被動來處理。」「（問：是否瞭解
      派下員有將另一半存款提領的情形？）有這樣的情形，都是依照法院的來文才
      給付。」等語，有本院審判筆錄可參。可知公業就出售十一筆土地其中六億元
      之派下員分配金扣除由七十六位派下員先提領各自依房份計算可得金額二分之
      一後之餘款，並非由前管理員何阿水及包括被告戊○○在內之其餘四位監事簽
      發公業支票供派下員提領，而係第七商業銀行前身即七信依照法院民事確定判
      決、支付命令或強制執行程序而為支付至明。自訴人又未能提出任何證據證明
      被告戊○○與各該取得法院民事確定判決、支付命令或聲請強制執行程序之派
      下員間有何關連，自訴人指稱被告戊○○對於監事一房丁○○一人領一億二千
      萬元；三房戊○○等九人領六千萬元；五房甲○○一人領二千萬元，前管理人
      何阿水領七百五十萬元及其他不當利益，不管其他派下員，致使全體派下員為
      搶分配金到法院訴訟或聲請支付命令，現有派下員未領、領一半、全領，致使
      公業財產盡失，被挪用、被拍賣、被侵占，係有背信罪行，自乏憑據，尚難遽
      採。
  ３、據上，被告戊○○雖在公業支票上蓋章，使七十六位派下員得以領取依房份分
      配之分配金二分之一，但並查無其有意圖為自己或第三人不法利益之犯意，又
      無證據可證被告確有自訴人所指此部分之背信犯行，依首揭說明，被告戊○○
      被訴壹、一、(二)1.之背信犯行，尚屬不能證明。
五、被告丁○○、戊○○被訴前開壹、一、(二)2.背信犯行部分：
    自訴人認被告丁○○、戊○○有此部分犯行，固以臺灣高等法院臺中分院八十六
    年度上更(一)字第四八號刑事判決為依憑。但查：
（一）臺灣高等法院臺中分院八十六年度上更一字第四八號刑事判決犯罪事實欄所載
      於八十四年一月二十五日以公業財產再行支付己○○代書二、四九０、二九０
      元，實係以如附件三編號二十所示支票支付一節，業據證人己○○代書、柳正
      村律師於本院審理時證述綦詳，並有卷附之由證人己○○代書書立之收據一紙
      在卷可稽（參本院第三卷）。依被告丁○○提出之公業代辦費計算表（參本院
      第一卷頁二一二頁）所示，應付之代辦費為一八、九五一、四五０元（即土地
      出售價格一、０一四、九七六、八八八元乘以百分之二），經扣除已付證人己○○之金額及證人柳正村律師借支費用，公業尚應支付代辦費之餘款為六、九
      ０九、六七五元，此數額核與公業監事於八十四年一月二十五日作成之決議內
      容即「代辦費六百九十萬九千六百七十五元，准予支付」，正相符合，有該決
      議書可資佐憑（參本院第三卷）。而公業就此筆六百九十萬九千六百七十五元
      之代辦費，乃分別以如附件三編號十五、十六、十八、二十所示之支票支付一
      節，又已詳述如前，可知公業以附件三編號二十所示支票支付予證人己○○之
      代辦費，係在原依派下大會決議給付之土地出售價格稅後百分之二之範圍內，
      並無為使證人己○○獲得不法利益，而溢付派下大會決議金額之情事，灼然甚
      明。從而，被告丁○○、戊○○就此張支票之簽發，自無違反渠等職務之背信
      行為可言。
（二）復次，於七十九年八月十九日召開之祭祀公業何子旋派下大會中決議之「通過
      代書及律師費用，為本祭祀公業土地出售價格稅後百分之二計算（不含出售仲
      介費）」一項，係單純指己○○代書及柳正村律師協助處理公業十一筆土地出
      售事宜，公業應給付之報酬而言，並不包括派下員嗣後拒不搬遷，致使公業為
      能順利履行交付土地之出賣人義務，而衍生之訴訟費用等情，業據己○○代書
      於本院審理時結證稱：「（問：代辦費祭祀公業如何給你的？）當時是說代辦
      費是以出售價格的百分之二給。」等語明確，此亦可由證人柳正村律師到庭所
      證：「提出決議書影本、支票資料、收據各一張，當時有作結算書．．．」等
      語，佐以其所庭提之決議書內容、支票資料以及公業於八十四年一月二十五日
      計算應付代辦費尾款之計算資料加以查悉。是以公業監事嗣後於八十四年一月
      十九日出具結清買賣價金證明書（參本院八十四年度自字第三一七號刑事案卷
      第五二頁），同意買主葉臣棟協助公業提起訴訟，請求派下員何秋分等十一人
      拆屋還地所繳法院裁判費、執行費及律師費用、拆屋代墊費等共計八百四十三
      萬三千六百九十三元，得由買賣價金中扣抵，顯與前開由派下員大會決議應支
      付予己○○代書及柳正村律師之「土地出售價格稅後百分之二」部分，要屬二
      事，自不可將該筆八百多萬元之費用，加計在公業支付予己○○代書及柳正村
      律師之費用項目。是以被告丁○○、戊○○雖有在前開結算買賣價金證明書上
      簽名，但並無自訴人所指訴之明知代書費、訴訟費已逾派下員大會決議之上限
      ，仍圖利買主，同意將上述八百多萬元於買賣價金中扣抵之背信犯行，應屬無
      疑。
（三）綜上，本院認臺灣高等法院臺中分院八十六年度上更(一)字第四八號認定之犯罪
      事實，與實情尚屬有間，本院自不受其拘束。被告丁○○、戊○○並無此部分
      之背信犯行，洵堪認定。
六、被告三人被訴業務上登載不實文書犯行部分（即前開壹、一、(三)被訴事實）：
（一）自訴人認被告三人涉有此部分業務上登載不實犯行，無非係以如附件一、二所
      示之收支報告表、並提出祭祀公業何子旋管理監事會議紀錄、七信存單存款歸
      戶資料查詢單、立本台灣聯會會計師事務所收支明細帳查核結果及報告、支票
      、七信轉帳貸方傳票等件，資為論據。
（二）訊據被告三人對於有在如附件二所示之收支報告表上蓋章一事，固均坦認，但
      皆堅詞否認有何自訴人所指之此部分犯行，分別辯解如下：
  １、被告丁○○、戊○○均辯稱：收支報告表均是公業會計何懿德製作，伊不知如
      附件一、二所示二張收支報告表為何內容會有不同，而何懿德於另案即本院八
      十四年度自字第三一七號刑事案件中到庭結證稱：「七十九年八月十九日至八
      十四年二月八日止之收支報告係依何子旋祭祀公業分類帳製作應是正確，其所
      製作之項目沒有虛偽，報告表項目全部都實在」等語（八十四年度自字第三一
      七號卷第八五頁），且如附件一、二所示之收支報告表，係因截止日期不同，
      致某些項目之編列金額有所差異，亦為本院八十五年度自字第六一０號、臺灣
      高等法院臺中分院八十六年度上訴字第二０八五號、最高法院九十年度台上字
      第二五三號判決何阿水無罪所確定之事實，自無偽造文書可議等語。
  ２、被告甲○○辯稱：那時伊係委員，而非監事，是案外人何懿德拿如附件二所示
      收支報告表來表示委員要蓋章，２且與何阿水都說被告丁○○、戊○○都敢蓋
      章了，你有什麼不敢蓋章的，伊才在該報告表上蓋章等語。
（三）按刑法第二百十五條從事業務者登載不實罪，係以從事業務之人，明知為不實
      之事項，而登載於其業務上作成之文書，足以生損害於公眾或他人者，為構成
      要件，屬於身分犯之一種。故非從事該項業務之人，除有與特定身分、關係者
      共犯情形，得依刑法第三十一條第一項規定處理外，即無成立該罪之餘地。最
      高法院八十六年度台上字第五一二五號裁判可資參照。而查，如附件二所示之
      收支報告表係當時擔任公業會計之案外人何懿德所製作一節，業據案外人何懿
      德於本院八十四年度自字第三一七號、臺灣高等法院臺中分院上字第二二０五
      號刑事案件中證述明確，有本院調取之上開刑事案卷可參，復為自訴人乙○○
      、被告丁○○、戊○○、甲○○所不爭執。被告丁○○、戊○○在前開收支報
      告表上蓋章時，乃擔任公業監事職務，被告甲○○則為委員，均未負責製作公
      業收支報告表之業務，則附件二所示之收支報告表縱有製作不實之情事，被告
      三人亦均非刑法第二百十五條所規範之對象。此外，自訴人又未能先提出確切
      之證據證明案外人何懿德就附件二所示之收支報告表確有刑法第二百十五條之
      犯行，更未提出任何證據證明被告三人與案外人何懿德間，就案外人何懿德所
      犯刑法第二百十五條罪行有何共犯之關係存在，揆諸前揭裁判意旨，對於被告
      三人自均無從以刑法第二百十五條之罪相繩。自訴人指訴被告三人犯有此部分
      業務上登載不實罪行，並不可採。
七、綜上所陳，自訴人指訴被告三人涉有右開犯行，或與實情不符，或者所舉之證據
    尚不足以證明被告犯罪，此外本院復查無其他證據可證：被告丁○○有自訴人
    所指侵占、如前開貳一(二)2.背信部分及業務上登載不實文書之犯行；被告戊○○有右述侵占、背信、業務上登載不實文書之犯行；被告甲○○有右開業務上
    登載不實文書之犯行，揆諸首揭說明，既無積極證據足認被告丁○○、戊○○有
    觸犯刑法第三百三十五條、第三百四十二條、第二百十五條之罪行；被告甲○○
    有違犯同法第二百十五條之罪行，不能證明被告三人犯有理由貳一所載犯罪，依
    法應就此部分分別諭知無罪之判決。
貳、自訴不受理部分（即被告丁○○被訴前開壹、一、(二)犯罪事實部分）：
一、按同一案件經檢察官依刑事訴訟法第二百二十八條規定開始偵查者，不得再行自
    訴。但告訴乃論之罪，經犯罪之直接被害人提起自訴者，不在此限。於開始偵查
    後，檢察官知有自訴在先或前項但書之情形者，應即停止偵查，將案件移送法院
    。但遇有急迫情形，檢察官仍應為必要之處分。又不得提起自訴而提起者，應諭
    知不受理之判決，同法第三百二十三條、第三百三十四條，分別定有明文。
二、查自訴人於本件自訴案件中，固認被告丁○○就前開壹、一、(二)所載犯罪事實，
    亦涉犯有背信罪嫌，但查，自訴人於本院審理時已自承此部分犯罪事實與本院八
    十五年度易字第八七五號被告丁○○等被訴背信案件（現上訴由臺灣高等法院臺
    中分院八十五年度上易字第一四一０號審理中）之犯罪事實相同，有本院訊問筆
    錄可稽（見本院卷第一宗第二０三頁），復經本院調取前開刑事案卷及本院八十
    五年度易字第八七五號刑事判決審閱無訛，則前後二案之基本事實係屬同一，即
    臻明確。而查，本院八十五年度易字第八七五號案件係於八十四年間即由臺灣臺
    中地方法院檢察署檢察官以八十四年度偵字第一二一三五號、一六七三二二號進
    行偵查，並於八十五年間提起公訴，由本院八十五年度易字第八七五號受理在案
    ，業於八十五年二月二十六日為第一審判決，現正上訴由臺灣高等法院臺中分院
    八十五年度上易字第一四一０號審理中等情，有本院被告院內索引卡紀錄表、前
    開調取之刑事案卷可參。是以，自訴人嗣後又於九十年八月二日提起本件自訴，
    自訴被告丁○○涉有前開壹、一、(二)所載之背信犯行，自係就業經檢察官開始偵
    查之同一案件，再行提起自訴，被告丁○○被訴之背信罪既非告訴乃論之罪，揆
    諸前揭規定，自訴人自不得就同一背信罪之犯罪事實，再行提起自訴。此部分應
    依法諭知不受理之判決。
據上論斷，應依刑事訴訟法第三百三十四條、第三百零一條第一項、第三百四十三條
，判決如主文。
中      華      民      國      九十二      年     九     月    十二    日
                                臺灣臺中地方法院刑事第二庭
                                    法  官  莊  嘉  蕙
右正本證明與原本無異。
如不服本判決，應於送達後十日內向本院提出上訴狀（須附繕本），上訴於臺灣高等
法院臺中分院。
                                    書記官
中      華      民      國      九十二      年     九     月    十六    日


司法院資訊處製作；財團法人民間司法改革基金會備份。
